【裁判字號】    90,上易,1060
【裁判日期】    900628
【裁判案由】    竊佔
【裁判全文】
臺灣高等法院臺中分院刑事判決                    九十年度上易字第一六號
    上  訴  人  臺灣台中地方法院檢察署檢察官
    上  訴  人
    即  被  告  乙○○
    被      告  丙○○
右上訴人因被告等竊佔案件，不服臺灣台中地方法院八十九年度易字第四三三七號中
華民國九十年三月二十一日、九十年三月二十八日第一審判決（起訴案號：臺灣台中
地方法院檢察署八十九年度偵字第一四三九九號），提起上訴，本院判決如左：
      主  文
原判決關於乙○○、丙○○部分撤銷。
乙○○、丙○○共同意圖為自己及第三人不法之利益，而竊佔他人之不動產，各處罰
金伍仟元，如易服勞役，以參佰元折算壹日；均緩刑貳年。
    事  實
一、乙○○、丙○○、王明有（所犯竊佔罪已經原審法院判處罰金五千元，緩刑二年
    確定）、林春田（所犯竊佔罪，前經本院判處罰金五千元確定）於民國（下同）
    八十一年七月間起分別擔任臺中市「僑達新城社區管理委員會」之管理委員。渠
    等均明知「僑達新城」社區住戶車輛出入必經之路地即坐落臺中市○區○○○段
    三四三之六十地號之土地，為臺中市○○○○○道路用地，管理機關為台中市政
    府。詎乙○○、丙○○、王明有、林春田等人為管制非該社區之人車出入，竟共
    同謀議，基於意圖為自己及「僑達新城」社區住戶不法利益之犯意聯絡，未經臺
    中市政府同意或授權，於八十一年八月間，擅自推由王明有、林春田向「僑達新
    城」社區住戶募款，在前開臺中市○○路地與連接台中市○○路口處，設置伸縮
    鐵門乙組，藉此區隔毗鄰之臺中市○○路及「僑達新城」社區，使非該社區住戶
    之公眾無法自由通行，佔用前開市有公地面積四二六平方公尺，提供予「僑達新
    城」社區住戶停車使用。
二、案經本院於審理八十八年度上易字第一三五九號林春田竊佔案時發現乙○○與丙○○亦涉該案，而經臺灣臺中地方法院檢察署檢察官自動檢舉偵查起訴。
    理  由
一、訊據被告乙○○、丙○○二人均否認有何竊佔犯行，被告乙○○辯稱：伊住在靠
    大雅路邊，平日由大雅路進出，無須經過社區的大門出入，社區裡面需否設置停
    車場與伊無關，林春田等人設置鐵門時並未來問過伊，伊並未參加會議及決議，
    ，都是由裡面的住戶自己決定，社區是分成內外兩個部分，伊雖擔任社區管理委
    員，但祇代表外面獨棟的住戶的意見而已，況且社區把鐵門做起來後，住在外面
    的住戶想去倒垃圾反而不方便云云；被告丙○○則辯稱：伊不知道該處是公有地
    ，本來社區有請兩位較年長的人來負責社區之清潔工作與管理，後來他們都回大
    陸去了，為了垃圾的問題，社區向公所申請三部子母車，因此而引發垃圾問題，
    林春田就提議作鐵門，免得外面的人來偷盜垃圾，就由林春田和王明有二人負責
    募款工作，林春田告訴伊，伊出了二千元，鐵門做好後，因為經費不足無法請專
    人來管理，林春田就說伊機車行就在旁邊，請伊幫忙看顧，伊不知因此而觸法云
    云。惟查：（一）右揭「僑達新城」社區住戶車輛出入必經之前開路地係臺中市
    所有之公有道路用地，於八十一年八月間，因時任社區管委會主委之王明有提議
    設伸縮鐵門將該路地圍起，而由被告林春田與王明有分別徵詢住戶意見，並向住
    戶收取費用，區隔外車，且收取停車費之事實，業據原審法院於審理八十七年度
    易字第四二七四號林春田竊佔案件中，該案被告林春田於八十七年十月六日之審
    判時供承在卷，且其於同年十月二十日之審理中並供稱：決定做伸縮鐵門是王明
    有提議，伊是總務委員協助他，後由社區委員們開會決議等語，復於八十八年十
    月七日本院審理該案時，亦供稱：做伸縮鐵門是管理委員會決議的等語；另被告
    丙○○於原審八十七年十月二十日審理該案中亦到庭陳稱：社區出入口設置伸縮
    鐵門是八十一年八月開始，因為社區常遭小偷，社區貼公告募集資金設置鐵門等
    語綦詳，並據本案原告發人丁○○提出現場簡圖、照片、估價單、募款清冊及土
    地登記簿謄本為憑（附於臺灣臺中地方法院檢察署八十六年度偵字第一八八五六
    號及八十七年度偵續字第一四四號卷）；再者，依卷附之鐵門估價單（附於上開
    八十七年度偵續字第一四四號卷第一０六頁）所載，其抬頭日期為八十一年八月
    六日，益足認定上開伸縮鐵門之設置應自八十一年八月間開始，雖王明有於原審
    九十年二月九日及同年三月二日審理中辯稱：該估價單所載日期不對，當初鐵門
    蓋好後，只是開小門供機車、行人通行，伸縮鐵門供汽車通行，後因小門常沒有
    關好，在八月份以後，林春田才又將鐵門修改過，而讓機車、行人、汽車均由同
    一鐵門進出，而上開估價單應係收據云云。惟查觀諸該估價單所載之內容，內有
    「小門及自動鎖」、「小鐵門」二種項目之報價，總報價則寫明為「註不含稅共
    １３５５００」（按即十三萬五千五百元），最後另記載「發射器每個６００元
    」，則該估價單倘係收據之性質，理應記載含稅後之收款總額，且就發射器部分
    亦會載明售出總數及總價款，而非僅載明每個發射器之單價而已，蓋如未載明發
    射器售出總數，則廠商如何能向「僑達新城社區管理委員會」收取發射器之貨款
    ，顯見該估價單確實僅是廠商報價之估價單而已，而非如王明有所辯係指伸縮鐵
    門完工後之「收據」，是故從該「估價單」所載之日期，亦可知悉上開伸縮鐵門
    之設置日期，應係如林春田所述是在八十一年八月以後之事。綜上所述，被告乙○○、丙○○二人既自八十一年七月間起擔任「僑達新城社區管理委員會」之管
    理委員，並有決議設置伸縮鐵門之行為，其等就上開伸縮鐵門之設置，實難諉稱
    不知情。（二）就前開市有公地設置伸縮鐵門及作為私用停車位，確實未經台中
    市政府同意之事實，並有臺中市政府八十七年六月十九日八七府財產字第八○五
    七○號函附於偵查卷可憑；且該社區管理委員會設置鐵門圍起佔用之市○道路面
    積計四二六平方公尺，私設停車位之事實，業經臺灣臺中地方法院檢察署檢察官
    於八十七年七月九日上午會同原告發人丁○○、另案被告林春田及臺中市中正地
    政事務所指派之測量員前往勘測屬實，有履勘現場筆錄、複丈成果圖（含土地地
    籍整理清冊）及現場照片八幀等附於偵查卷可稽。事證明確，被告二人所辯均係
    事後卸責之詞，不足採信，渠等犯行洵堪認定，應依法論科。
二、核被告丙○○、乙○○二人所為，均係犯刑法第三百二十條第二項之竊佔罪。被
    告二人與王明有、林春田共同謀議，推由王明有、林春田實施犯罪行為，均為同
    謀共同正犯。原審以被告丙○○、乙○○二人犯罪事證明確，予以論科，固非無
    見，惟原判決各判處被告罰金五千元，並諭知易服勞役折算之標準，而於諭知如
    易服勞役折算標準時，漏未就罰金罰鍰提高標準條例為新舊法之比較適用（詳如
    後述），難謂允當。被告乙○○上訴意旨仍執陳詞否認犯罪，指摘原判決不當，
    固無理由；檢察官上訴意旨以原判決僅量處被告丙○○罰金五千元，失之過輕，
    而指摘原判決不當，亦難認有理由，惟原判決既有上述可議之處，即屬無可維持
    ，自應由本院將原判決關於被告丙○○、乙○○部分撤銷改判。爰審酌被告二人
    之犯罪動機係為整體社區住戶之利益而非圖一己私利、犯罪之目的、手法、犯罪
    所生之危害及事後該社區之伸縮鐵門業已拆除等一切情狀，各量處如主文第二項
    所示之刑，並均諭知易服勞役之折算標準。查被告行為後，罰金罰鍰提高標準條
    例業於八十二年二月五日經總統修正公佈，並於同年月七日生效，舊條例第二條
    第一項規定：「依刑法第四十一條易科罰金或第四十二條第二項易服勞役者，均
    就其原定數額提高為十倍折算一日；法律所定罰金數額未依本條例提高倍數，或
    其處罰法條無罰金刑之規定者，亦同」，新條例第二條已將之修正為：「依刑法
    第四十一條易科罰金或第四十二條第二項易服勞役者，均就其原定數額提高為一
    百倍折算一日；法律所定罰金數額未依本條例提高倍數，或其處罰法條無罰金刑
    之規定者，亦同」。比較易服勞役折算之標準，自應依新條例之規定，較有利於
    被告，爰適用新條例之規定為易服勞役折算標準之諭知。末查被告二人前未曾受
    有期徒刑以上刑之宣告，有臺灣高等法院被告全國前案紀錄表二份在卷可參，渠
    等因一時失慮，為自己並為社區居民之利益偶罹刑典，現業已將鐵門拆除，經此
    偵審科刑之教訓後，應知警惕而無再犯之虞，是本院認前開所宣告之刑，以暫不
    執行為適當，均予以宣告緩刑二年，以啟自新。另原告發人丁○○於本院雖另指
    被告所為應依刑法第三百二十一條第一項第四款處斷，惟按「刑法分則或刑法特
    別法中規定之結夥二人或三人以上之犯罪，應以在場共同實施或在場參與分擔實
    施犯罪之人為限，不包括同謀共同正犯在內。司法院大法官會議釋字第一○九號
    解釋「以自己共同犯罪之意思，事先同謀，而由其中一部分之人實施犯罪之行為
    者，均為共同正犯」之意旨，雖明示將「同謀共同正犯」與「實施共同正犯」併
    包括於刑法總則第二十八條之「正犯」之中，但此與規定於刑法分則或刑法特別
    法中之結夥犯罪，其態樣並非一致」（最高法院七十六年度台上字第七二一○號
    判例參照）。經查本案被告二人丙○○、乙○○於擔任管理委員時雖曾參予設置
    鐵門之謀議，惟其後相關募集資金、設置鐵門之實際作為，則由其時擔任主任委
    員之王明有、總務林春田負責其事，已如前述，揆之前開判例意旨，被告二人與
    另案被告王明有、林春田間就竊佔罪僅為同謀共同正犯，而非實施共同正犯，自
    無由成立結夥三人以上竊佔之罪，原告發人所認容有誤會，併予敘明。
據上論結，應依刑事訴訟法第三百六十九條第一項前段、第三百六十四條、第二百九
十九條第一項前段，刑法第二條第一項前段、第二十八條、第三百二十條第二項、第
一項、第四十二條第二項、第七十四條第一款，罰金罰鍰提高標準條例第一條前段、
第二條前段，判決如主文。
本案經檢察官甲○○到庭執行職務。
中      華      民      國      九十      年      六    月    二十八    日
                                  臺灣高等法院臺中分院刑事第四庭
                                        審判長法  官  洪  耀  宗
                                              法  官  吳  重  政
                                              法  官  江  德  千
右正本證明與原本無異。
不得上訴
                                              書記官  吳  麗  琴
中      華      民      國     九十      年      六       月   二十九   日
附錄：
刑法第三百二十條
第一項：意圖為自己或第三人不法之所有，而竊取他人之動產者，為竊盜罪，處五年
  以下有期徒刑、拘役或五百元以下罰金。
第二項：意圖為自己或第三人不法之利益，而竊佔他人之不動產者，依前項之規定處
        斷。
                                                                        Ｆ


司法院資訊處製作；財團法人民間司法改革基金會備份。
